【裁判字號】    89,訴,28
【裁判日期】    891026
【裁判案由】    返還無權占有房屋
【裁判全文】
臺灣板橋地方法院民事判決  八十九年度訴字第二八號
    原      告  甲  ○
    訴訟代理人  黃正淮律師
    被      告  謝金水    住台北縣中和市○○路一ｏ六巷三十六號三樓
右當事人間請求返還無權占有房屋事件，本院判決如左：
    主    文
被告應將門牌號碼台北縣中和市○○路一ｏ六巷三十六號三樓房屋（面積一一三點零
八平方公尺、陽台面積十二點九二平分公尺，合計一二六平方公尺）遷讓返還原告，
並自民國八十九年一月二十一日起至遷讓日止，按月給付原告新台幣壹萬伍仟壹佰肆
拾貳元。
原告其餘之訴駁回。
訴訟費用由被告負擔。
    事    實
一、原告方面：
    （一）聲明：求為判決
        １．被告應將門牌號碼台北縣中和市○○路一ｏ六巷三十六號三樓房屋（面
        積一一三點零八平方公尺、陽台面積十二點九二平分公尺，合計一二六平方
        公尺）遷讓返還原告。
        ２．被告應自起訴狀繕本送達翌日起至遷讓日止，按月給付原告新台幣三萬
        七千五百元。
        ３．原告願供擔保，請准宣告假執行。
    （二）陳述：
        １．本件原告起訴主張訴外人陳代從於八十八年七月二十六日向被告之妻即
            訴外人林禮購買系爭房地（由被告代理辦理簽約及交屋事宜），並於同
            年八月四日將土地及房屋所有權指定移轉登記予原告為所有權人，詎被
            告竟仍佔住系爭房屋拒不遷讓，並以代書黃至善尚欠伊若干款未還，原
            告屋款尚未付清為由不願返還，查系爭房屋既經原所有權人林禮出賣予
            陳代從後指定登記予原告，並辦畢所有權移轉登記，陳代從亦已付清所
            有買賣價款，依兩造之買賣契約第三條約定已視同完成交屋手續，被告
            自不得以其與代書間之權利義務關係對抗原告，故被告佔用系爭房屋對
            原告而言即屬無合法權源，為此，依民法第七百六十七條規定訴請判令
            被告遷讓系爭房屋。
        ２．被告無權占有原告上開房屋致原告受到相當於租金每月新台幣三萬七千
            五百元（即房地價值，新台幣四百五十萬元年息百分之十為四十五萬元
            ，每月為三萬七千五百元）之損害，依法自應由被告賠償之，原告亦應
            供擔保以代釋明，請准宣告假執行。
        ３．對被告抗辯之陳述：
         (1) 兩造之買賣契約第三條已約定系爭房屋總價款四百五十萬元之付款方法
            為：一、本契約成立同時由甲方支付與乙方訂金三十萬元；第二次付款
            新台幣四百零五萬元於立約日起，扣除第一順位抵押借款（由甲方即買
            方清償承受負責）外，餘款由乙方（即賣方）同意授權甲方於三日內支
            付予第二三順位抵押借款（權利人）代理人黃至善，並同意由黃君先行
            提供塗銷證件予甲方辦理塗銷，其清償黃君不足之差額，由乙方即借款
            人負責清償，第三次付款新台幣十五萬元於辦理過戶手續完畢，甲方同
            時付清乙方或其代理人，乙方無條件搬離屋內物品並視同完成交屋手續
            ，殘留物品甲方得視同廢棄物處理，乙方及其居住人不得異議。嗣原告
            已依約分期付訖各期款項，足見被告抗辯屋款尚未付清云云顯不實在。
            兩造間既已辦妥過戶手續完畢且原告亦付清價款，而完成交屋，依兩造
            前揭條文約定，被告即無理由拒不搬遷，其已構成無權占有至明。
         (2) 至被告所辯證人黃至善答應予伊三十五萬元云云，更屬伊與抵押權人間
            有關借款債權債務如何結算之問題，與兩造間之房屋買賣關係無關。抑
            有進者，依前述契約書第三條訂明第二次付款，除扣除第一順位抵押借
            款外，餘款是賣方同意授權買方支付第二、三順位抵押借款（權利人）
            代理人黃至善的，原告依約辦理，完全符合法律及契約約定，嗣被告與
            黃至善間結算發生爭執，自不得持為抗辯「尾款未付清」之藉口。
    （三）證據：提出土地及建物謄本、不動產買賣契約書、交款備忘錄等影本各一
          件為證。
二、被告方面：
    （一）聲明：求為判決如主文所示。
    （二）陳述：
          被告未於最後言詞辯論期日到場，惟於前次言詞辯論期日中到場陳稱：
          被告確已在兩造契約之備忘錄上簽名，惟簽名後原告並未給付被告尾款，
          黃至善代書乃原告所委任，黃代書同意再給付予被告三十五萬元，但僅給
          付十四萬五千元，並未付清。
三、本院依職權訊問證人黃至善、陳代從，並履勘現場。
    理    由
甲、程序方面：
    本件被告未於最後言詞辯論期日到場，核無民事訴訟法第三百八十六條所列各情
    形，爰依原告之聲請，由其一造辯論而為判決。
乙、得心證之理由：
一、本件原告起訴主張訴外人陳代從於八十八年七月二十六日向被告之妻即訴外人林
    禮購買系爭房地（由被告代理辦理簽約及交屋事宜），並於同年八月四日將土地
    及房屋所有權指定移轉登記予原告為所有權人，詎被告竟仍佔住系爭房屋拒不遷
    讓，並以代書黃至善尚欠伊若干款未還，原告屋款尚未付清為由不願返還，查系
    爭房屋既經原所有權人林禮出賣予陳代從後指定登記予原告，並辦畢所有權移轉
    登記，陳代從亦已付清所有買賣價款，依兩造之買賣契約第三條約定已視同完成
    交屋手續，被告自不得以其與代書間之權利義務關係對抗原告，故被告佔用系爭
    房屋對原告而言即屬無合法權源，為此，依民法第七百六十七條規定訴請判令被
    告遷讓系爭房屋，並自起訴狀繕本送達翌日起至遷讓日止，按月給付原告新台幣
    三萬七千五百元等語；被告則以原告並未付清尾款予原告，伊不願返還系爭房屋
    等語資為抗辯。
二、查原告主張系爭房地為訴外人陳代從向訴外人即被告之妻林禮購買，已於八十八
    年八月四日由買受人陳代從指定逕行移轉登記系爭房地所有權予原告為所有權人
    ，有土地及建物謄本、不動產買賣契約書各一件附卷可稽，而訴外人林禮已由被
    告代理將系爭房屋交付完成予被告，亦有兩造之交款備忘錄記載「八十八．九．
    十．壹拾伍萬元． 150000 ─付清尾款，完成交屋．乙○○代林禮」等字樣在卷
    可憑，且為被告所不爭執，並經本院前往系爭房屋所在現場勘驗屬實，製有勘驗
    筆錄在卷可按，是原告主張應堪信為真正。
三、按（一）所有人對於無權占有或侵奪其所有物者，得請求返還之，民法第七百六
    十七條前段定有明文，本件原告既為原契約當事人指定受益之第三人，並已移轉
    登記為所有權人，且已交付系爭房屋，而被告則係仍占有系爭房屋之第三人，既
    非系爭房屋交付前繼續占有系爭買賣標的物之原出賣人，或受出賣人指示占有該
    系爭房屋之人，自無繼續占有之權源，則原告本於所有物返還請求權之作用，訴
    請無權占有之被告遷讓返還系爭房屋，洵屬有據。（二）雖被告抗辯其於簽名後
    買受人並未給付被告尾款，而係將尾款交予訴外人黃至善代書，黃代書未將尾款
    交付予伊，故原告尾款並未付清，黃代書並非其委任之代書云云，惟查：１．兩
    造之買賣契約第三條已約定系爭房屋總價款四百五十萬元之付款方法為：「一、
    本契約成立同時由甲方（即訴外人陳代從）支付與乙方（即訴外人林禮）訂金三
    十萬元；第二次付款新台幣四百零五萬元於立約日起，扣除第一順位抵押借款（
    由甲方即買方清償承受負責）外，餘款由乙方（即賣方）同意授權甲方於三日內
    支付予第二、三順位抵押借款（權利人）代理人黃至善，並同意由黃君先行提供
    塗銷證件予甲方辦理塗銷，其清償黃君不足之差額，由乙方即借款人負責清償，
    第三次付款新台幣十五萬元於辦理過戶手續完畢，甲方同時付清乙方或其代理人
    ，乙方無條件搬離屋內物品並視同完成交屋手續，殘留物品甲方得視同廢棄物處
    理，乙方及其居住人不得異議。」而黃至善代書確為系爭房屋第二、三順位抵押
    借款權利人之代理人，且系爭房屋尾款部分於被告簽名於交款備忘錄後，確由買
    受人交付予黃至善代書乙節，亦據黃至善代書到場結證屬實，且為被告所是承在
    卷（見本院八十九年六月十五日言詞辯論筆錄），足認原告將尾款交付予系爭房
    屋之出賣人林禮所授權之代理人黃至善代書後，原告應已盡給付系爭房屋價款之
    義務無訛，至於黃至善代書是否與出賣人林禮或林禮之代理人即被告結算系爭房
    屋之尾款，則屬其內部問題，與原告無涉，應不得以之對抗原告。是被告抗辯買
    受人未付清尾款，黃至善非其委任之代書云云，不可採信。２．至證人即系爭房
    屋買賣契約之買受人陳代從雖到場證稱尾款十五萬元係親手交予被告，並非交予
    黃至善代書等語，與被告陳稱並未收到陳代從交付之尾款等語及黃至善代書到場
    結證尾款係買方交付予伊，並未直接交給被告，伊要再跟賣方結算等語，並不相
    符，證人陳代從上開證詞應與事實不符，無可採信，惟並無礙於本院就系爭房屋
    尾款已付清乙節事實之認定，附此敘明。
四、被告無權占有系爭房地使用，依社會通念，可獲得相當於租金之利益（最高法院
    六十一年台上字第一六七五號判例意旨參照），致原告受有損害，原告自得依民
    法第一百七十九條之規定，請求其返還占用系爭房地所受相當於租金之利益。再
    按土地法第九十七條第一項規定：「城市地方房屋之租金，以不超過土地及建築
    物申報總價額年息百分之十為限。」土地申報價額雖有申報地價可憑，惟系爭房
    屋並未辦理申報房價，依土地法施行細則第二十五條規定，固應以該管市縣地政
    機關估定之價額為準，惟目前地政機關尚未辦理房價之估定，而原告主張以系爭
    房屋之交易價值即二百二十五萬元計算，復為被告所不爭，是以之為計算基礎，
    尚屬有據。本院審酌系爭房地坐落台北縣中和市○○段，系爭建物為一集合式建
    築，面臨約八米寬之巷道，雙線單向可通行汽車，車輛往來尚稱頻繁，其距智光
    商職步行約六、七分鐘，距南勢角市場步行約六、七分鐘，距永和地區最大之四
    號公園步行約十五分鐘，距永安捷運站步行約十五分鐘，生活機能良好等情，亦
    經本院勘驗屬實，製有上開勘驗筆錄一份在卷可證，認原告請求被告返還相當於
    租金之利益，以土地之申報價額及建物之交易價值年息百分之五為適當。從而，
    原告依民法第一百七十九條之規定，請求被告按月返還自八十九年一月二十日（
    起訴狀繕本送達翌日）起至清償日止之利益，在一萬五千一百四十二元（系爭土
    地八十六年七月期之申報地價為每平方公尺一萬二千二百四十元，面積一百一十
    三點零八平方公尺，系爭建物之價值為二百二十五萬，其計算式為（12240    X
    113.08 +0000000）X5%≒12=15142，元以下四捨五入）之範圍內，為有理由，應
    予准許，逾此範圍之請求為無理由，應予駁回。
五、綜上所述，被告占有系爭房地，應無正當權源，原告求為判命被告返還系爭房地
    並給付相當於租金之不當得利，洵有理由，並審酌原告關於不當得利敗訴部分，
    依法無庸另徵裁判費，無礙於訴訟費用之分擔，爰仍命被告負擔全部之訴訟費用
    。
六、本件事證業臻明確，兩造其餘之陳述、主張及舉證，無礙勝負之判斷，爰不一一
    論列，附此敘明。
丙、據上論結，本件原告之訴為一部有理由、一部無理由，依民事訴訟法第三百八十
    五條第一項前段、第七十九條但書，判決如主文。
中      華      民      國    八十九    年      十      月    二十六    日
                                臺灣板橋地方法院民事第三庭
~B法  官  吳從周
右正本證明與原本無異。
如不服本判決，應於判決送達後廿日，內向本院提出上訴狀。
中      華      民      國    八十九    年      十      月    三十一    日
~B書記官  許清琳


司法院資訊處製作；財團法人民間司法改革基金會備份。
